ACORDAO-COMPLETO-2449346

ACÓRDÃO 4036/2021 ATA 7/2021 - SEGUNDA CÂMARA

VISTO, relatado e discutido o pedido de reexame interposto por Raquel Azevedo Prates em face do Acórdão 6369/2020-TCU-Segunda Câmara, o qual, entre outras providências, considerou ilegal a pensão militar instituída por Saul Alves da Cunha em favor da recorrente.
ACORDAM os ministros do Tribunal de Contas da União, reunidos em sessão da 2ª Câmara, ante as razões expostas pelo Relator, e com fundamento nos artigos 48 da Lei 8.443/1992, 17, inciso VII, 277, inciso II, 285 e 286 do Regimento Interno, em:
9.1. conhecer do recurso interposto por Raquel Azevedo Prates e dar-lhe provimento;
9.2. considerar legais as concessões de pensão militar em benefício de Raquel Azevedo Prates e Therezinha de Jesus Luiz Garcia Alves de Carvalho e ordenar seu registro;
9.3. tornar insubsistentes os itens 9.4 e 9.5 do Acórdão 6369/2020-TCU-Segunda Câmara;
9.4. dar ciência desta deliberação à recorrente, à interessada e à Terceira Região Militar do Comando do Exército.

Pedido de reexame interposto contra deliberação que considerou ilegal pensão militar.

Segunda Câmara

3. Interessada/Recorrente: 
3.1. Recorrente: Raquel Azevedo Prates (XXX.222.240-XX)
3.2. Interessada: Therezinha de Jesus Luiz Garcia Alves de Carvalho (XXX.299.790-XX)

13.1. Ministros presentes: Bruno Dantas (Presidente), Augusto Nardes, Aroldo Cedraz, Raimundo Carreiro e Jorge Oliveira (Relator).
13.2. Ministro que não participou da votação: Bruno Dantas (Presidente)
13.3. Ministro-Substituto presente: Marcos Bemquerer Costa.

JORGE OLIVEIRA

Ministro-Substituto Marcos Bemquerer Costa.

Adoto como relatório a instrução elaborada na Secretaria de Recursos (Serur) , cujas conclusões foram acolhidas pelo corpo dirigente daquela unidade técnica e pelo Ministério Público junto ao TCU (MPTCU) :
"INTRODUÇÃO	
1.	Trata-se de pedido de reexame (peças 18-27) interposto pela Sra. Raquel Azevedo Prates contra o Acórdão 6369/2020-TCU-Segunda Câmara (peça 11) .
1.1. A deliberação recorrida apresenta o seguinte teor:
'VISTOS, relatados e discutidos estes autos em que se analisam atos de concessão de pensão militar pela 3ª Região Militar do Comando do Exército, em favor das beneficiárias acima identificadas. 
ACORDAM os Ministros do Tribunal de Contas da União, reunidos em Sessão da 2ª Câmara, ante as razões expostas pelo Relator, e com fulcro nos incisos III e IX do art. 71 da Constituição Federal e nos arts. 1º, inciso V, e 39, inciso II, da Lei 8.443/1992, c/c o art. 259, inciso II, do Regimento Interno/TCU em:
9.1. considerar legal a concessão de pensão militar em benefício das Sras. Ana Beatriz Pereira Lopes, Ligia Lopes Gerhardt e Maria Alice Lopes Laurent, conferindo registro ao correspondente ato;
9.2. considerar ilegal a concessão de pensão militar em benefício das Sras. Raquel Azevedo Prates e Therezinha de Jesus Luiz Garcia Alves de Carvalho, negando registro ao ato;
9.3. dispensar o ressarcimento das quantias indevidamente recebidas de boa-fé pela Sra. Raquel Azevedo Prates, consoante o disposto no Enunciado 106 da Súmula da Jurisprudência do TCU;
9.4. determinar à 3ª Região Militar do Comando do Exército que:
9.4.1. no prazo de 15 (quinze) dias, a contar da ciência desta Deliberação, abstenha-se de realizar pagamentos decorrentes do ato impugnado, sujeitando-se a autoridade administrativa omissa à responsabilidade solidária, nos termos do art. 262, caput, do Regimento Interno/TCU;
9.4.2. dê ciência, no prazo de 15 (quinze) dias, a contar do recebimento da notificação deste Acórdão, do inteiro teor desta Deliberação às Sras. Therezinha de Jesus Luiz Garcia Alves de Carvalho e Raquel Azevedo Prates, em especial, no que diz respeito à última interessada, ao direito de opção pelos benefícios legalmente acumuláveis, encaminhando a este Tribunal, no prazo de 30 (trinta) dias, comprovante das referidas ciências;
9.4.3. alerte a Sra. Raquel Azevedo Prates de que o efeito suspensivo proveniente da interposição de possíveis recursos perante o TCU não a exime da devolução dos valores percebidos indevidamente após a respectiva notificação, caso os recursos não sejam providos;
9.5. esclarecer à Subdiretoria de Inativos e Pensionistas do Comando da Aeronáutica que poderá emitir novo ato de concessão em favor de Therezinha de Jesus Luiz Garcia Alves de Carvalho, bem como de Raquel Azevedo Prates, caso esta última opte pela pensão militar, submetendo-o a este Tribunal, nos termos da IN/TCU 78/2018.'
HISTÓRICO
2.	O Tribunal considerou ilegal o ato de concessão de pensão militar em favor das Sras. Raquel Azevedo Prates e Therezinha de Jesus Luiz Garcia Alves de Carvalho em razão do recebimento por aquela de outros dois benefícios pagos pelo poder público, quais sejam: "a) uma pensão previdenciária simples; e b) pensão previdenciária como desempregada, sendo ambos oriundos do Regime Geral de Previdência Social do Instituto Nacional do Seguro Social - INSS", o que fere o art. 29 da Lei 3.765/1960.
2.1. Irresignada, a recorrente interpôs o presente pedido de reexame, que se fundamenta nas alegações que, adiante, passar-se-á a relatar.
EXAME DE ADMISSIBILIDADE
3.	Reitera-se o exame preliminar de admissibilidade (peça 28) , ratificado à peça 30 pela Excelentíssima Senhora Ministra Ana Arraes, que entendeu pelo conhecimento do recurso, uma vez que preenchidos os requisitos do art. 48 da Lei 8.443/1992, c/c os arts. 285 e 286, parágrafo único, do RI/TCU, suspendendo-se os efeitos dos itens 9.2, 9.4, 9.4.1 e 9.5 do Acórdão 6369/2020-TCU-Segunda Câmara.
EXAME DE MÉRITO
4.	Constitui objeto do presente recurso analisar se há acumulação indevida de benefícios que contrarie as disposições do art. 29 da Lei 3.765/1960.
5.	Da suposta acumulação devida de benefícios
5.1. Defende que não há acumulação de 3 benefícios, mas somente 2, com base nas seguintes alegações:
5.2. O real titular do benefício 5155311280 do INSS, citado na decisão recorrida como 'pensão previdenciária como desempregada', é o Sr. Rui Azevedo Prates, irmão da recorrente Raquel Azevedo Prates, como se pode verificar pela Informação do Benefício DATAPREV onde consta o CPF n° XXX.356.630-XX e RG 1013425821, de titularidade do Sr. Rui, este sim que recebe o referido benefício por estar desempregado e ser portador de deficiência; 
5.3. Os documentos que acompanham o recurso comprovam que a Sra. Raquel é curadora de seu irmão, inclusive com solicitação de inclusão do referido benefício no INSS e por esta razão apenas administra, nos termos dos arts. 1781 c/c 1741 do Código Civil de 2002, o patrimônio do irmão interditado, recebendo por ele o benefício em questão, ou seja, apenas sacando o valor que é direcionado inteiramente para as despesas do irmão;
5.4. Optará, caso o Tribunal tenha entendimento diverso, por receber a pensão militar, e que, caso necessário, providenciará junto ao judiciário a alteração da curatela para que seu irmão, Sr. Rui, passe a receber o próprio benefício;
5.5. Pede, por fim, que seja julgado procedente o presente recurso, reformando a decisão para declarar a legalidade da pensão militar em questão, determinando a realização do competente registro. Análise:
6.	De início, convém transcrever excerto do voto condutor do Acórdão recorrido que trata do ato de pensão militar da ora recorrente:
'3.	Rememora-se que a concessão impugnada cuida de pensão militar instituída pelo Sr. Saul Alves da Cunha à sua viúva, Sra. Raquel Azevedo Prates, e também à Sra. Therezinha de Jesus Luiz Garcia Alves de Carvalho, ex-esposa do de cujus, ambas beneficiárias no ato de peça 1. 
4.	Como apontado pela Sefip no Relatório precedente, a Sra. Raquel Azevedo Prates percebe, além da pensão militar objeto deste processo, outros dois benefícios, quais sejam: a) uma pensão previdenciária simples; e b) pensão previdenciária como desempregada, sendo ambos oriundos do Regime Geral de Previdência Social do Instituto Nacional do Seguro Social - INSS. 
5. 	Essa situação está em desacordo com a Lei 3.765/1960, que dispõe sobre as pensões militares, verbis:
'Art. 29. É permitida a acumulação: (Redação dada pela Medida provisória 2.215-10, de 31.8.2001) 
I - de uma pensão militar com proventos de disponibilidade, reforma, vencimentos ou aposentadoria; (Redação dada pela Medida provisória 2.215-10, de 31.8.2001) 
II - de uma pensão militar com a de outro regime, observado o disposto no art. 37, inciso XI, da Constituição Federal. (Redação dada pela Medida provisória 2.215-10, de 31.8.2001) .'
6. 	Nos termos da norma legal de regência, somente é permitido à pensionista acumular dois benefícios, e não três, como ocorre com a interessada. Ou seja, pode-se receber uma pensão militar com outro benefício do INSS, e, não, cumulativamente com duas aposentadorias do INSS.
	(...) 
10. Como se nota, prevalece a interpretação de que o benefício previdenciário do INSS é considerado para efeito da apuração a que se refere o art. 29 da Lei 3.765/1960, uma vez que, em se tratando de pensão, previdenciária ou estatutária, a acumulação de benefícios recebidos de cofres públicos deve ser entendida de maneira restritiva.
11. Em consequência, a concessão de pensão militar inserta ao ato de peça 1, que tem como beneficiárias as Sras. Raquel Azevedo Prates e Therezinha de Jesus Luiz Garcia Alves de Carvalho, deve ser considerada ilegal, com negativa de registro ao correspondente ato, ante a acumulação indevida de benefícios previdenciários da viúva do instituidor.'
6.1. Vê-se que a razão pela qual o Tribunal considerou ilegal a pensão militar da Sra. Raquel Azevedo Prates foi por receber três benefícios do poder público, incluindo duas pensões previdenciárias do Regime Geral de Previdência Social - RGPS. Todavia, apresenta documentos nesta fase processual que demonstram que recebe uma das pensões previdenciária em nome do Sr. Rui Azevedo Prates, CPF XXX.356.630-XX (peça 23) , irmão da recorrente, que é seu curatelado, conforme certidão de interdição constante das peças 22 e 24.
6.2. A curatela tem caráter assistencial e é um ônus para a pessoa que a exerce, sendo resguardada pelo Direito da Família, conforme o art. 1767 e seguintes do Código Civil. Acerca deste instituto jurídico, convém transcrever excerto de artigo da lavra do promotor de justiça Rogério Alvarez de Oliveira (disponível em  https://www.conjur.com.br/2019-jan-07/mp-debate-exercicio-curatela-deveres-obrigacoes-curador, acesso em: 06/11/2020) :
'A curatela da pessoa com incapacidade para os atos da vida civil passou a se restringir aos atos negociais e patrimoniais [com as alterações promovidas pela Lei 13.146/15]. Anteriormente, a interdição poderia ser total ou parcial, conforme achava-se estatuído no artigo 1.772 do CC, já revogado. Agora, o juiz concederá a curatela e indicará os atos para os quais a mesma será necessária, não havendo mais que se falar em curatela parcial ou total. Assim, nos termos do artigo 755 do Código de Processo Civil, o juiz nomeará curador e fixará expressamente os limites da curatela, não podendo mais declarar genericamente que esta será total ou parcial, até mesmo porque a incapacidade absoluta agora se restringe aos menores de 16 anos.
O tema, portanto, passou a ser disciplinado tanto no Estatuto da Pessoa com Deficiência como no Código Civil, havendo, ainda, dispositivos no Código de Processo Civil a respeito do procedimento da curatela/interdição.
Nomeado o curador e fixados os limites da curatela pelo juiz, caberá ao primeiro exercitá-la na forma da lei, incumbindo-lhe, desde logo, prestar compromisso por termo em cartório (artigo 759, parágrafo 1º, novo CPC) , bem como prestar caução bastante (artigo 1.745, c.c. artigo 1.774, ambos do CC) , que poderá ser dispensada se o patrimônio não for de valor considerável ou o curador for de reconhecida idoneidade (parágrafo único do artigo 1.745) .
Quanto aos atos a serem praticados no exercício da curatela, as principais regras vêm disciplinadas no Código Civil, aplicando-se a esse instituto as mesmas disposições a respeito da tutela, conforme estatuído no artigo 1.781 do CC, ou seja, aquelas previstas nos artigos 1.740 e seguintes, no que couber, com exceção do artigo 1.772. Alguns dos atos poderão ser praticados diretamente pelo curador sem autorização judicial, enquanto outros dependerão de aval do juízo da interdição.
Em breve resumo, competirá ao curador, independentemente de autorização judicial, representar o curatelado nos atos da vida civil, receber as rendas e pensões, fazer-lhe as despesas de subsistência, bem como as de administração, conservação e melhoramentos de seus bens.
Por outro lado, somente mediante autorização judicial, competirá ao curador pagar as dívidas existentes, aceitar pelo curatelado heranças, legados ou doações, transigir, vender-lhe os bens móveis e os imóveis, propor ações em juízo ou representar o incapaz nas já existentes, adquirir por si, ou por interposta pessoa, mediante contrato particular, bens móveis ou imóveis pertencentes ao incapaz, dispor dos bens deste a título gratuito, constituir-se cessionário de crédito ou de direito contra o incapaz.
Além disso, os curadores não podem conservar em seu poder dinheiro dos curatelados além do necessário para as despesas ordinárias com seu sustento e administração de seus bens (artigo 1.753 do CC) , devendo eventuais valores decorrentes de objetos e móveis serem convertidos em títulos ou obrigações e recolhidos ao estabelecimento bancário oficial ou aplicado na aquisição de imóveis, conforme for determinado. O mesmo destino deverá ter o dinheiro proveniente de qualquer outra procedência (parágrafo 2º do referido artigo 1.753) .
Isso significa que o curador não terá a livre movimentação de contas bancárias e ativos financeiros do curatelado, tendo acesso somente às rendas existentes, provenientes de benefícios previdenciários ou salários, que deverão ser utilizados para as despesas ordinárias. Em havendo sobras, estas deverão ser depositadas em conta bancária. Esse é o entendimento que se faz da análise sistemática dos artigos 1.747 e 1.753 do Código Civil, c.c. artigos 1.774 e 1781 do mesmo código.
Os valores que existirem em banco oficial, ou seja, depositados em conta judicial, somente poderão ser levantados por ordem judicial para as despesas com o sustento do incapaz, desde que devidamente comprovadas, ou para administração de seus bens, dentre outros, nos termos do artigo 1.754 do CC. As movimentações e os ativos financeiros de titularidade do curatelado somente podem ocorrer mediante prévia autorização do juízo da interdição, nos termos dos artigos 1.748 e 1.754 c.c. os artigos 1.774 e 1.781, todos do Código Civil.
Por último, o curador deverá apresentar balanços anuais e prestar contas a cada dois. Esta obrigação tem previsão legal (artigos 1.755, 1.756 e 1.757, c.c. artigo 1.774, todos do Código Civil e artigo 84, parágrafo 4º, da Lei 13.146/15) , sendo inerente ao próprio exercício da administração de coisas alheias, não podendo ser dispensada sob o fundamento de idoneidade dos curadores, principalmente em razão da existência de bens, com patrimônio cuja gestão deve ser fiscalizada em benefício do incapaz.
	...'
6.3. Extrai-se que a renda proveniente de benefício previdenciário do interditado não pertence ao (à) curador (a) , sendo mero administrador destes valores, visando suprir as necessidades da pessoa com incapacidade.
6.4. Assim, o recebimento de benefício previdenciário, que, no presente caso, é de 1 salário mínimo (peça 23) , de titularidade de terceiro por parte do pensionista militar que é designado curador não deve ser considerado para fins da apuração da acumulação prevista no art. 29 da Lei 3.765/1960, razão pela qual deve ser considerada legal o ato concessório da pensão militar em favor da Sra. Raquel Azevedo Prates, pois o único óbice que levou a prolação do Acórdão recorrido foi essa suposta acumulação indevida de 3 benefícios, enquanto, de fato, só há acumulação da pensão militar com uma pensão do RGPS, o que é possível e legal, sendo que a outra cota-parte da referida pensão em favor da Sra. Therezinha de Jesus Luiz Garcia Alves de Carvalho não foi constatado nenhuma irregularidade, mas foi igualmente considerado ilegal por tratar-se do mesmo ato concessório da Sra. Raquel Azevedo Prates.
6.5. Nessa linha, podem ser acolhidas as alegações apresentadas pela recorrente, a exemplo do Acórdão 6477/2020-TCU-Primeira Câmara, para alterar o julgamento do seu ato concessório.
CONCLUSÃO
7. Em face da análise das razões recursais apresentadas, concluiu-se que foi demonstrado que não há acumulação indevida de 3 benefícios, pois uma das pensões previdenciárias recebidas pela Sra. Raquel Azevedo Prates é de titularidade do seu curatelado Rui Azevedo Prates, sendo que só acumula a pensão militar com um benefício do RGPS, o que é permitido pelo art. 29 da Lei 3.765/1960, não se enquadrando, portanto, a situação na exigência de opção entre benefícios acumuláveis. Assim, foram trazidos aos autos argumentos que detenham o condão de modificar o julgado de origem, Acórdão 6369/2020-TCU-Segunda Câmara.
PROPOSTA DE ENCAMINHAMENTO
8. Ante o exposto, submetem-se os autos à consideração superior, propondo-se, com fundamento no art. 48 da Lei 8.443/1992 c/c os artigos 285 e 286, parágrafo único, do RI/TCU:
	a) conhecer do recurso e, no mérito, dar-lhe provimento, de modo que sejam tornados sem efeito os itens 9.2 a 9.5 do Acórdão 6369/2020-TCU-Segunda Câmara;
	b) considerar legal a concessão de pensão militar em benefício das Sras. Raquel Azevedo Prates e Therezinha de Jesus Luiz Garcia Alves de Carvalho, conferindo registro ao correspondente ato; e
	c) cientificar a recorrente e os demais interessados do acórdão que vier a ser prolatado, ressaltando-se que o relatório e o voto que o acompanharem podem ser consultados no endereço www.tcu.gov.br/acordaos, no dia seguinte ao de sua oficialização."
	
É o Relatório.

Ricardo Puntel (OAB/RS 111.436)

Procurador Sergio Ricardo Costa Caribé.

PENSÃO MILITAR. ILEGALIDADE DECORRENTE DE ACUMULAÇÃO VEDADA PELA LEI 3765/1960. PEDIDO DE REEXAME. COMPROVAÇÃO DE INEXISTÊNCIA DA ACUMULAÇÃO APONTADA. CONHECIMENTO. PROVIMENTO.

PENSÃO MILITAR (PMIL)

Secretaria de Recursos (Serur); Secretaria de Fiscalização de Integridade de Atos e Pagamentos de Pessoal e de Benefícios Sociais (Sefip).

Trata-se de pedido de reexame interposto por Raquel Azevedo Prates em face do Acórdão 6369/2020-TCU-Segunda Câmara, o qual, entre outras providências, considerou ilegal a pensão militar instituída por Saul Alves da Cunha em favor da ora recorrente.
2.	A ilegalidade foi motivada pela constatação de que a pensionista já recebia outros dois benefícios oriundos do Regime Geral de Previdência Social do Instituto Nacional do Seguro Social (pensão previdenciária simples e pensão previdenciária como desempregada) e que, nos termos da Lei 3765/1960, seria vedada uma nova acumulação.
3.	Em suas alegações, a recorrente arguiu que a pensão previdenciária em favor de pessoa desempregada não é de sua titularidade, mas de seu irmão, desempregado e portador de deficiência e do qual ela é curadora. Assim, ela apenas gere os recursos direcionados ao irmão, para o custeio de suas despesas.
5.	A Secretaria de Recursos (Serur) manifestou-se pelo conhecimento e provimento do recurso, por reconhecer que a renda proveniente do benefício previdenciário do interditado não pertence à curadora, inexistindo, portanto, qualquer infringência à regra constante do art. 29 da Lei 3.765/1960.
6.	O Ministério Público junto ao Tribunal de Contas da União (MPTCU) manifestou-se de acordo com as conclusões da Sefip.
7.	Alinho-me aos pareceres. A recorrente demonstrou que a situação apontada pelo Tribunal e que conduziu à ilegalidade do ato de pensão em seu benefício não existiu. Tratou-se, na realidade, de equívoco motivado pela forma de inserção dos dados no Sistema Único de Benefícios mantidos pela Dataprev.
8.	Destaco, por oportuno, que o Acórdão 6369/2020-TCU-Segunda Câmara também considerou ilegal a cota-parte da pensão em favor de Therezinha de Jesus Luiz Garcia Alves de Carvalho, apesar de não haver sido constatada nenhuma irregularidade em relação a ela, mas por tratar-se de um único ato concessório para a pensão instituída em seu favor e também em favor de Raquel Azevedo Prates. O provimento do recurso de Raquel Azevedo Prates acarretará, por conseguinte, a regularidade e o registro do ato de pensão em favor daquela beneficiária.
	Nesses termos, VOTO por que o Tribunal adote a minuta de deliberação que ora submeto à apreciação deste Colegiado.
TCU, Sala das Sessões Ministro Luciano Brandão Alves de Souza, em 16 de março de 2021.
JORGE OLIVEIRA 
Relator